臺灣高等法院民事判決
109年度上更一字第105號
上  訴  人  泰瑞開發建設股份有限公司

法定代理人  溫欽煌  
訴訟代理人  陳生全律師
參  加  人  鄧光明  
被  上訴人  廖麗珠  
訴訟代理人  楊金順律師
複  代理人  方志偉律師
上列當事人間請求交付房屋事件，上訴人對於中華民國104年8月
5日臺灣臺北地方法院103年度訴字第4004號第一審判決提起上訴
，經最高法院第一次發回更審，本院於109年11月18日言詞辯論
終結，判決如下：
    主      文
上訴駁回。
第二審及發回前第三審訴訟費用（除確定部分外）由上訴人負擔
。
    事實及理由
壹、程序方面：
    按原告於判決確定前，得撤回訴之全部或一部。但被告已為
    本案之言詞辯論者，應得其同意。訴之撤回應以書狀為之。
    但於期日，得以言詞向法院或受命法官為之。以言詞所為訴
    之撤回，應記載於筆錄。民事訴訟法第262條第1項、第2項
    、第3項前段定有明文。本件被上訴人於原審起訴時，就其
    遲未取得不動產之占有而請求金錢賠償部分，援引民法第22
    7條第1項、第231條第1項、第179條、第184條第1項規定為
    請求權基礎，請求擇一有理由為其勝訴之判決（參原審卷第
    156頁背面），原審以民法第227條第1項、第231條第1項規
    定為被上訴人此部分勝訴判決，上訴人提起上訴，經本院前
    審就此部分改依民法第179條規定為被上訴人勝訴判決，上
    訴人提起再上訴，經最高法院就此部分認為不合於民法第17
    9條規定判決廢棄發回，被上訴人於本審之民國109年7月14
    日準備程序，當庭以言詞表明撤回依民法第179條之請求，
    經上訴人當庭表示同意撤回（參本院本審卷第62頁，以下提
    及本審卷均簡稱本院卷），該部分撤回已生效力，本院自毋
    庸再為審酌。被上訴人於本審復表明先位依民法第231條第1
    項規定請求，備位依民法第184條第1項前段規定請求（參本
    院卷第100頁，改為預備合併之訴），此屬不變更訴訟標的
    而更正法律上陳述，應予准許。
貳、實體方面：
一、被上訴人主張：伊於91年2月7日與上訴人簽訂合建契約書（
    下稱系爭合建契約），提供其所有門牌號碼臺北市○○區○○○
    路000巷00號0樓房屋及坐落基地同區ＯＯ段Ｏ小段000地號土地
    應有部分4分之1(下稱ＯＯＯ路房地），與上訴人合建房屋。上
    訴人於100年9月21日完工、101年6月13日取得使用執照，且
    於102年3月21日將如附表㈠㈡㈢所示之土地、建物及停車位（
    下合稱系爭房地）所有權移轉登記予伊，惟迄未交付系爭房
    地，經限期催告未果。上訴人未依系爭合建契約之約定交付
    系爭房地，顯有給付遲延，致伊受有不能使用系爭房地之相
    當於租金之損害，爰於本審先位主張依民法第231條第1項、
    備位主張依民法第184條第1項前段之規定，求為命上訴人自
    103年7月31日起至騰空交付系爭房地之日止，按月給付伊新
    臺幣（下同）31,493元(被上訴人起訴請求上訴人交付系爭
    房地部分，原審判決被上訴人勝訴，業經最高法院判決駁回
    上訴人之上訴而確定，不予贅述)。
二、上訴人抗辯：依90年1月18日契約書及90年11月退夥同意書
    第3條之約定，合建前ＯＯＯ路房地及被上訴人因合建而取得之
    系爭房地，均僅係借名登記於被上訴人名下，被上訴人或其
    配偶高國隆僅受有擔保利益，而無使用收益之利益。上訴人
    因與高國隆訂立90年11月退夥同意書，業已承擔鄧光明（上
    訴人前法定代理人，即參加人）於90年1月18日訂立之購屋
    借款契約與借名登記契約之契約地位，訴外人周武雄未經上
    訴人書面授權，無權代理上訴人訂立91年12月12日之同意書
    ，就40號1樓房屋所為處分無效。系爭房地實質上既非被上
    訴人所有，非實質權利人，對於系爭房地並無占有使用收益
    之利益，自無受損害可言，且上訴人已在臺灣臺北地方法院
    （下稱臺北地院）對被上訴人另提新訴，主張終止借名登記
    契約關係而請求返還系爭房地所有權登記，被上訴人無受損
    害可言。
三、參加人陳述：伊將ＯＯＯ路房地借名登記於被上訴人名下，伊
    已終止借名關係，伊為合建基地及系爭房地實質權利人。
四、原審判決依民法第227條第1項、第231條第1項，命上訴人應
    自103年7月31日起至騰空交付附表㈠㈡㈢所示系爭房地予被上
    訴人止，按月給付被上訴人31,493元；上訴人提起第二審上
    訴，本院前審改依民法第179條規定，認上訴人應為上開給
    付，判決上訴駁回；上訴人提起第三審上訴，經最高法院將
    本院前審判決關於駁回此部分上訴之部分廢棄，發回本院審
    理。上訴人之上訴聲明：1.原判決主文第二項關於命上訴人
    應自103年7月31日起至騰空交付系爭房地之日止，按月給付
    被上訴人31,493元，及該部分假執行之宣告暨訴訟費用（除
    確定部分外）之裁判均廢棄。2.上開廢棄部分，被上訴人在
    第一審之訴及假執行之聲請均駁回。被上訴人之答辯聲明：
    上訴駁回。
五、兩造不爭執事項（見本院卷第116至117頁、第324至325頁，
    並依判決格式增刪修改文句）：
  ㈠91年2月7日，兩造簽訂系爭合建契約，約定由被上訴人提供Ｏ
    ＯＯ路房地之基地（臺北市○○區○○段○○段000地號土地，權利
    範圍4分之1），與上訴人合建分屋。合建工程於100年9月21
    日竣工，在101年6月13日取得使用執照，上訴人於101年12
    月依約辦理土地總登記，並於102年3月21日將系爭房地（如
    附表㈠㈡㈢所示土地、建物及停車位）之所有權移轉登記至被
    上訴人名下（見原審卷第15至46頁契約書、第47頁使用執照
    、第48至52頁權狀）。
  ㈡系爭合建契約書第11條第1項約定：「完工驗收與交屋：一、
    乙方（指上訴人）應於本約大樓取得使用執照接通水電後交
    屋予甲方（指被上訴人），因本約大樓戶數眾多保管困難，
    雙方同意自乙方通知交屋日起十五日內前來辦理交屋手續…
    」。惟上訴人於101年6月13日取得使用執照並接通水電後，
    尚未將系爭房地交付予被上訴人，仍由上訴人占有使用中（
    見原審卷第25頁契約書）。
  ㈢被上訴人於103年7月22日發函催告上訴人，於文到5日內交付
    系爭房地予被上訴人。上訴人於103年7月25日收受催告函（
    見原審卷第56至60頁催告函與回執）。
  ㈣90年1月18日，高國隆與參加人鄧光明針對ＯＯＯ路房地簽訂契
    約書（見原審卷第92至93頁）。91年12月12日，高國隆與上
    訴人簽立同意書（見本院前審卷第266至273頁）。
  ㈤參加人主張ＯＯＯ路房地係伊借名登記在被上訴人名下，伊在10
    2年1月21日請求返還系爭房地，訴請被上訴人移轉系爭房地
    所有權等項（一審案號：原法院102年度重訴字第125號、二
    審案號：本院103年度重上字第299號），業經最高法院107
    年度台上字第80號判決上訴駁回確定。
  ㈥被上訴人與高國隆對本件上訴人提起請求給付違約金事件，
    原法院99年度重訴字第204號判決後，本件上訴人對之提起
    上訴，前經本院106度重上更㈡字第30號判決上訴駁回，復經
    最高法院107年度台上字第1273號判決上訴駁回確定。
六、得心證之理由：
  ㈠按因可歸責於債務人之事由，致為不完全給付者，債權人得
    依關於給付遲延或給付不能之規定行使其權利。債務人遲延
    者，債權人得請求其賠償因遲延而生之損害，民法第227條
    第1項、第231條第1項分別定有明文。又給付無確定期限者
    ，債務人於債權人得請求給付時，經其催告而未為給付，自
    受催告時起，負遲延責任。其經債權人起訴而送達訴狀，或
    依督促程序送達支付命令，或為其他相類之行為者，與催告
    有同一之效力，此為民法第229條第2項明文規定。
  ㈡查兩造於系爭合建契約書第11條第1項約定「完工驗收與交屋
    ：一、乙方（上訴人）應於本約大樓取得使用執照接通水電
    後交屋予甲方（被上訴人）……」，且系爭房地已於101年6月
    13日取得使用執照並接通水電，而上訴人雖已於102 年3月2
    1日將系爭房地所有權登記至被上訴人名下，然迄未交付系
    爭房地予被上訴人等情，此業經兩造合意列為不爭執事項（
    參不爭執事項第一、二項），堪認上訴人依系爭合建契約對
    於被上訴人所負交屋義務之履行條件（大樓取得使用執照接
    通水電），業已成就。兩造就上訴人應否依系爭合建契約之
    約定交付系爭房地予被上訴人之爭執，亦經最高法院判決駁
    回上訴人之上訴確定。前揭交付系爭房地之約定，雖無約定
    確定之給付期限，惟被上訴人曾於103年7月22日寄發景德法
    律事務所函文，催告上訴人應於文到5日內交付系爭房地予
    被上訴人，該函文並於103年7月25日送達上訴人等情，亦為
    兩造所不爭執（參不爭執事項第三項），則上訴人依系爭合
    建契約既負有交付系爭房地予被上訴人之義務，卻不履行該
    給付義務，經被上訴人發函定期催告請求交付移轉占有予被
    上訴人，上訴人仍遲未給付，致被上訴人無法取得系爭房地
    之占有，依上開法律規定，堪認上訴人自受催告時起即負給
    付遲延責任。是以，被上訴人主張上訴人應於催告期間屆滿
    （103年7月30日屆滿）之翌日即103年7月31日起，對於被上
    訴人賠償因遲延而生之損害，應屬有據。
  ㈢按不能使用房屋，通常受有相當於租金之損害，為社會一般
    通常觀念。民法第216條規定，損害賠償應以填補債權人所
    受損害及所失利益。所謂「所失利益」係指依通常情形，或
    依已定之計劃、設備或其他特別情事，可得預期之利益而言
    。是以，被上訴人主張因上訴人遲延不給付，致被上訴人遲
    遲未能取得系爭房地占有而使用系爭房地，請求上訴人應賠
    償相當於租金之損害，自屬有據。又此所謂之租金，僅是房
    地使用利益之計算方式，並不以請求權人確有出租之計畫為
    必要。被上訴人請求上訴人自103年7月31日起至騰空交付系
    爭房地之日止按月賠償31,493元予被上訴人，關於「每月31
    ,493元」之計算基準，業經上訴人表示倘經認定應負損害賠
    償責任時同意以此方式計算（參本院卷第101頁、第325頁）
    ，準此，被上訴人依民法第231條第1項規定，請求上訴人應
    自103年7月31日起至騰空交付系爭房地之日止按月給付31,4
    93元予被上訴人，自應准許。本院既已依民法第231條第1項
    規定准許被上訴人之前開請求，其另援引民法第184條第1項
    前段規定所為備位請求，本院自毋庸審酌。至於上訴人主張
    被上訴人就系爭房地並無實質所有權，不得享有占有利益，
    其已在臺北地院以新訴主張其已終止兩造間系爭房地借名登
    記關係，請求返還所有權登記等情，並提出該新訴之起訴狀
    影本為證（本院卷第151至307頁），惟本件訴訟係依兩造間
    系爭合建契約書之約定，認定上訴人對於被上訴人負有交付
    系爭房地之義務（此等給付義務業經判決確定），且上訴人
    受催告後仍遲不履行，自應負給付遲延之債務不履行損害賠
    償責任，上訴人前揭所陳顯然不影響前揭論斷，附此敘明。
七、綜上所述，被上訴人依據兩造間系爭合建契約之約定與給付
    遲延損害賠償之法律關係，依民法第231條第1項規定，請求
    上訴人應自103年7月31日起至騰空交付附表㈠㈡㈢所示系爭房
    地之日止，按月給付被上訴人31,493元，為有理由，應予准
    許。原判決就此部分為准許賠償及命供擔保准、免假執行之
    宣告，核無不合。上訴意旨指摘原判決此部分不當，求予廢
    棄改判，為無理由，應駁回上訴。
八、本件事證已臻明確，兩造其餘攻擊、防禦方法及所用之證據
    ，經本院斟酌後，認為均不足以影響本判決之結果，爰不逐
    一論列，附此敘明。　　
九、據上論結，本件上訴為無理由，依民事訴訟法第449條第1項
    、第78條，判決如主文。　　　　
中　　華　　民　　國　　109 　年　　12　　月　　9 　　日
                    民事第十九庭  
                        審判長法  官  魏麗娟
                              法  官  潘進柳
                              法  官  張婷妮
正本係照原本作成。
如不服本判決，應於收受送達後20日內向本院提出上訴書狀，其
未表明上訴理由者，應於提出上訴後20日內向本院補提理由書狀
（均須按他造當事人之人數附繕本）上訴時應提出委任律師或具
有律師資格之人之委任狀；委任有律師資格者，另應附具律師資
格證書及釋明委任人與受任人有民事訴訟法第466條之1第1項但
書或第2項（詳附註）所定關係之釋明文書影本。
中　　華　　民　　國　　109 　年　　12　　月　　9 　　日

　　　　　　　　　　　　   　 書記官  張英彥
附註：
民事訴訟法第466條之1（第1項、第2項）：
對於第二審判決上訴，上訴人應委任律師為訴訟代理人。但上訴
人或其法定代理人具有律師資格者，不在此限。
上訴人之配偶、三親等內之血親、二親等內之姻親，或上訴人為
法人、中央或地方機關時，其所屬專任人員具有律師資格並經法
院認為適當者，亦得為第三審訴訟代理人。　

附表：
㈠土地
編號       土  地  坐  落      地   目   面積   權利範圍  1  縣市  鎮市  段 小段 地號  平方公尺   臺北市 ＯＯ區 ＯＯ  Ｏ OOO  建   1448 1686/100000 

㈡建物
編  號   建 號     基地坐落 建築式樣主要建築材料及房屋層數     面   積（平方公尺）     權 利 範 圍   建物 共有部分    建物門牌  建物樓層面積合計 附屬建築主要建築材料及用途 共有部分 建物  共有部分  1 OOOO OOOO  OOOO 臺北市○○區○○段0○段000號 鋼骨鋼筋混凝土造 總面積88.75 雨遮： 5.18 4.255.96  81.67 全部 955/100000  645/10000    臺北市○○區○○○路000巷00號       

㈢停車位
編號  建號   基地坐落 架築式樣主要材料及房屋層數   建物面積 （平方公尺）   權利範圍 停車位編號（地下一層）  1  OOOO 臺北市○○區○○段○○段000地號 鋼骨鋼筋混凝土造     4.16 4/58    臺北市○○○路000巷00號地下Ｏ層      2  OOOO 同上 同上   4255.96 26681/100000 6、7、8、11